臺灣高等法院臺中分院刑事判決　　　　100年度上易字第123號
上　訴　人　臺灣臺中地方法院檢察署檢察官
被　　　告　丁松壽
上列上訴人因詐欺案件，不服臺灣臺中地方法院99年度易字第
1699號中華民國99年12月9日第一審判決（起訴案號：臺灣臺中
地方法院檢察署99年度偵字第5891號），提起上訴，本院判決如
下：
    主  文
上訴駁回。
    理  由
一、公訴意旨略以：被告丁松壽可預見近年來坊間盛行以租賃、
    借用、買賣或求職及貸款徵信等方式取得人頭帳戶，供詐騙
    集團作為詐騙他人交付財物之不法用途，然仍基於幫助詐欺
    取財之犯意，於民國九十八年十一月十四日下午四時十六分
    許之前某時，在不詳地點，以不詳方式，將其所申設使用之
    兆豐國際商業銀行潭子分行(下稱兆豐商銀)帳號0000000000
    0號帳戶之金融卡及密碼，交付予身份不詳之人，致上開帳
    戶金融卡及密碼輾轉流入不詳詐騙集團成員手中，容任該詐
    騙集團利用上開帳戶作為詐財之人頭帳戶使用。嗣吳宜潔於
    九十八年十一月十四日下午三時三十分許，接獲自稱網路書
    店人員來電，佯稱其先前在網路購物付款設定有誤，需至提
    款機確認云云，致吳宜潔陷於錯誤，於同日下午四時十六分
    許，前往高雄縣岡山鎮○○路三八０號之元大銀行岡山分行
    ，依對方之指示操作，匯款新臺幣（下同）二萬九千九百八
    十八元至丁松壽之上開帳戶內。因認被告涉犯刑法第三十條
    第一項、第三百三十九條第一項之幫助詐欺取財罪嫌。
二、按犯罪事實應依證據認定之，無證據不得認定其犯罪事實；
    又不能證明被告犯罪者，應諭知無罪之判決，刑事訴訟法第
    一百五十四條第二項、第三百零一條第一項分別定有明文。
    而認定不利於被告之事實，須依積極證據，苟積極證據不足
    為不利於被告事實之認定時，即應為有利於被告之認定，更
    不必有何有利之證據；又事實之認定，應憑證據，如未能發
    現相當證據，或證據不足以證明，自不能以推測或擬制之方
    法，以為裁判之基礎，最高法院分別著有三十年上字第八一
    六號、四十年臺上字第八六號判例可資參照。另刑事訴訟法
    第一百六十一條已於九十一年二月八日修正公布，修正後同
    條第一項規定：檢察官就被告犯罪事實，應負舉證責任，並
    指出證明之方法。因此，檢察官對於起訴之犯罪事實，應負
    提出證據及說服之實質舉證責任。倘其所提出之證據，不足
    為被告有罪之積極證明，或其指出證明之方法，無從說服法
    官以形成被告有罪之心證，基於無罪推定之原則，自應為被
    告無罪判決之諭知，亦有最高法院九十二年度台上字第一二
    八號判例可資參照。
三、公訴人認被告涉有前揭幫助詐欺罪嫌，無非係以：被告丁松
    壽於警、偵訊之供述、證人即被害人吳宜潔之證述、元大銀
    行自動櫃員機交易明細、被告前揭兆豐商銀帳戶開戶資料及
    交易明細等為其主要論據。然訊之被告丁松壽固坦承上開兆
    豐商銀帳號00000000000號帳戶確係伊所申設無誤，並對被
    害人吳宜潔於九十八年十一月十四日遭詐欺集團成員詐騙，
    而於同日下午四時十六分許，匯款二萬九千九百八十八元至
    其上開帳戶乙情亦不爭執，惟堅詞否認有何幫助詐欺取財之
    犯行，辯稱：伊並未提供上開帳戶予他人使用，詐欺集團成
    員會利用上開帳戶，應係其妻盧麗霞所交付，伊本來以為上
    開帳戶之存摺及金融卡遺失，後來是伊女兒向伊要身分證，
    經詢問用途後才得知等語。
四、經查：
（一）按被告以外之人於審判外之言詞或書面陳述，除法律有規
      定者外，不得作為證據，刑事訴訟法第一百五十九條第一
      項固定有明文。惟被告以外之人於審判外之陳述，雖不符
      第一百五十九條之一至第一百五十九條之四之規定，而經
      當事人於審判程序同意作為證據，法院審酌該言詞陳述或
      書面陳述作成時之情況，認為適當者，亦得為證據；當事
      人、代理人或辯護人於法院調查證據時，知有第一百五十
      九條第一項不得為證據之情形，而未於言詞辯論終結前聲
      明異議者，視為有前項之同意，同法第一百五十九條之五
      定有明文。查本案後述所引被告以外之人於審判外之言詞
      或書面陳述，檢察官及被告迄本院言詞辯論終結前均未聲
      明異議，本院審酌該等言詞陳述或書面陳述作成時之情況
      ，並無非法取得等不適當之情形，且經本院於審判期日依
      法進行證據之調查、辯論，被告於訴訟上之程序權已受保
      障，依刑事訴訟法第一百五十九條之五之規定，自有證據
      能力。
（二）查被害人吳宜潔於九十八年十一月十四日下午三時三十分
      許，接獲自稱網路書店人員來電，佯稱其先前在網路購物
      付款設定有誤，需至提款機確認云云，致吳宜潔陷於錯誤
      ，於同日下午四時十六分許，前往高雄縣岡山鎮○○路三
      八０號之元大銀行岡山分行，依對方之指示操作，匯款二
      萬九千九百八十八元至被告設於兆豐商銀帳號0000000000
      0號帳戶內，旋遭提領一空等情，業據證人吳宜潔於警詢
      時證述明確（見警卷第十二、十三頁），並有元大銀行自
      動櫃員機交易明細表、被告前揭兆豐商銀開戶資料及交易
      明細、改制前高雄縣政府警察局岡山分局壽天派出所受理
      刑事案件報案三聯單、受理詐騙帳戶通報警示簡便格式表
      、內政部警政署反詐騙案件紀錄表等附卷可稽（見警卷第
      十四、九至十一、十六至十八頁），固可信屬真實。惟此
      部分之證據資料，僅足證明被害人遭詐騙並將款項匯入被
      告上揭帳戶之客觀事實，尚不足以推論被告主觀上存有幫
      助詐欺取財之犯意。
（三）且查，被告之妻盧麗霞因於九十八年九月底至十月初期間
      某日，將其所申辦第一商業銀行臺中分行帳號0000000000
      0號帳戶及臺灣土地銀行南台中分行帳號00000000000號帳
      戶、之存摺、金融卡連同密碼，交付予他人並為詐欺集團
      使用，致使被害人范植霖、陳季萱、鄧喬文、周士丞等於
      九十八年十一月十四日，分別受詐欺集團成員之詐騙，陷
      於錯誤而於同日分別匯款至盧麗霞前述帳戶等情，業經本
      院調閱臺灣臺中地方法院九十九年度易字第二八五二號盧
      麗霞詐欺一案全案卷證查核無誤（盧麗霞並因幫助詐欺犯
      行判處罪刑確定）。而觀盧麗霞於該案偵查中時，曾提出
      答辯狀陳稱伊除交付前述二本存摺及金融卡外，另同時交
      付被告所有之上揭兆豐商銀帳戶及第一商業銀行帳戶之存
      摺及金融卡等語（見該案卷九十九年度偵緝字第一四五三
      號卷第三八頁），嗣於原審理時盧麗霞並具結證稱：「（
      問：你是何時與被告結婚？）八十四年五月，在上海。」
      、「（問：目前還有無住在一起？）沒有，我現在跟小孩
      一起住，被告會臺灣、上海到處跑。」、「很久，八、九
      年了（未住在一起）。」、「（問：你是否因為把存摺交
      給別人被起訴的？）是。」、「（問：你當時交給對方是
      幾本存摺？）四本，我的二本，我先生的二本。」、「（
      問：你先生的二本是哪家銀行？）第一銀行、兆豐銀行。
      」、「（問：你交付你先生的二本存摺給對方時有無問過
      你先生？）沒有。」、「（問：嗣後有無告訴你先生？）
      沒有，因為工作很忙，沒有機會碰面。」、「（問：七月
      五日到案之後有無跟被告提過？）我有跟我女兒說等到跟
      被告見面時要跟被告拿身分證，我要去國稅局查我與被告
      的資料有無被別人另外作利用，之後我跟被告見面時有跟
      被告說我把他的二本存摺都拿給別人，他有問我為何不早
      說，我說沒有想到會這樣，而且警察已經找我去了。」等
      語（見原審卷第六七頁反面、六八頁），核與被告及盧麗
      霞之女丁依莎於原審審理中證稱：「我從小到大都跟媽媽
      住，沒有跟父親一起住過。」、「我小學一年級才來臺灣
      住，有住過埔里，小學三年級搬到台中住。」、「（問：
      你是否知道父母誰在賺錢？）都是媽媽，爸爸有時會給我
      們生活費。」、「我會跟爸爸以電話聯繫，爸爸也會到學
      校來看我，我大約一星期打電話給爸爸聯絡一次。」、「
      （問：你曾經打電話給你爸爸要身分證嗎？）有這件事，
      今年我剛放暑假時，我媽媽叫我打電話給爸爸，要拿爸爸
      的身分證。」、「（問：你媽媽叫你打電話給你爸爸拿身
      分證，你爸爸怎麼說？）爸爸說好。」、「（問：如何交
      給你？）爸爸來學校找我，把身分證交給我。」等語一致
      （見原審卷第八一頁反面、八二頁），亦與被告上開辯解
      相符。又參酌本案被害人遭詐騙之時間，與前述盧麗霞所
      涉刑事案件被害人遭詐騙之時間均屬相同（俱為九十八年
      十一月四日），且本案被害人吳宜潔與盧麗霞案被害人陳
      季萱、鄧喬文遭詐騙之手段，亦均為詐欺集團佯稱誠品網
      路書局購物付款設定有誤，再盧麗霞案其中被害人范植霖
      遭詐騙款項，係分成二筆，各別匯入盧麗霞及被告第一商
      業銀行帳號，是均足見被告及盧麗霞前揭帳戶，確應係供
      同一詐騙集團所使用。復佐以證人盧麗霞及丁依莎之證詞
      ，被告與盧麗霞夫妻關係疏離，久未同住，衡情要無恰巧
      於同時分別提供帳戶予同一詐欺集團利用之可能，或任由
      盧麗霞取其存摺、金融卡交付詐欺集團使用之情形，是證
      人盧麗霞所為前揭有利被告之證詞，足認具相當之憑信性
       ，堪以採信。
（四）至於被告上開兆豐商銀之帳戶，曾於九十八年四月二十二
      日換發存摺並申請金融卡，同年七月二十四日領取金融卡
      ，此有兆豐商銀一百年一月二十八日兆銀總票據字第1000
      001633號函及客戶存款資料明細表（見本院卷第十七至二
      十頁），被告亦坦承伊確曾於上述時間換發新存摺、註銷
      舊金融卡及申請新的金融卡等情，何以被告於九十九年二
      月二十四日經警通知到案後，於警詢及檢察官偵訊時卻指
      稱上開帳戶業已遺失等語。本院經質之被告，據其供稱上
      開新換存摺、金融卡取得後順手就擺在臺中，未曾再帶回
      埔里，之後伊就沒再想到，出事情後伊以為擺在埔里，因
      為不常用，就不太記得，就隨便亂擺等語（見本院審理卷
      第五十頁反面），參諸被告原於警、偵訊中均供稱上揭兆
      豐商銀帳戶之存摺及金融卡，係於九十八年十月中旬左右
      ，在南投縣埔里鎮伊種花之溫室中遺失等語，迄原審九十
      九年六月二十五日準備程序及同年八月四日審理時，亦為
      相同之供述，且被告確於九十八年十一月二十六日十四時
      四十分許，前往南投縣警察局埔里分局鯉潭派出所報案，
      表示伊種植花木之工寮電線遭人剪斷，置放於工寮內之兆
      豐銀行、第一銀行存摺及提款卡一併遺失，有員警吳哲
      製作之職務報告在卷可按（見偵查卷第三九頁），而吳
      哲復於原審審理時證稱：「（問：被告九十八年十一月二
      十六日來報案時怎麼說）他說電線被剪，裡面有一些東西
      帳戶資料不見。」、「（問：被告當時有無說他帳戶資料
      放在那裡不見？）該處是別墅旁邊的花圃，被告說他都住
      在花圃裡面，他說他把帳戶資料放在哪裡他也不知道，因
      為他很久沒用，可能他有去找，他就說帳戶資料不見」、
      「（問：被告當時確實有跟你說第一銀行、兆豐銀行存款
      簿、提款卡不見）對。」、「（問：你詢問被告他帳戶資
      料放何處時，被告如何回應？有無帶同你在現場巡視、翻
      找？）被告說那二個帳戶他很久沒有用，他就用手比一些
      他推放雜物的地方，說他也不確定放哪裡。」等語（見原
       審卷第三五頁），是由上開各情以觀，被告會為上揭兆豐
      銀行帳戶存摺及金融卡遺失之供述，顯係因其工作及居處
      曾遭竊，始而所為之推斷，據此，復可證實被告辯稱未能
      明確知悉帳戶置放保管之處所等語，並非無稽，要難僅以
      被告前後供述不符，即遽認被告係畏罪情虛，而為不利被
      告之認定，亦難以被告曾於九十八年四月二十二日換發上
      揭兆豐商銀帳戶之存摺並申請金融卡，遽而推定被告曾交
      付上揭兆豐商銀帳戶之存摺及金融卡予他人，容任他人使
      用之情。
五、綜上所述，本案公訴人關於被告犯罪之主要舉證，僅能證明
    被告有申設上揭兆豐商銀之帳戶，及被害人曾將遭詐騙之款
    項匯入該帳戶內等客觀事實，惟有關上揭帳戶之存摺及金融
    卡是否確由被告所交付，或同意任由被告之妻盧麗霞交付他
    人使用等部分，本案被告業已指出有利之證據，且該有利被
    告之證明，復無證據可認有何不實，或係被告與其妻盧麗霞
    臨訟互為勾串之舉，依前述舉證分配之法則，對於被告之成
    罪事項，即應再由檢察官負完全之舉證義務，然檢察官所舉
    之證據，均不足為被告有罪之證明，且亦無法使本院產生合
    理懷疑之確信心證，則依罪證有疑利於被告之原則，即應對
    被告為有利之認定。此外，本院在得依或應依職權調查證據
    之範圍內，復查無其他積極證據足以證明被告確有公訴意旨
    所指之犯行，是本案要屬不能證明被告犯罪，依刑事訴訟法
    第三百零一條第一項規定，自應為被告無罪之諭知。原審認
    被告罪嫌不足，因而為無罪之諭知，核其認事、用法均無不
    當。檢察官上訴意旨略以：上開帳戶被告於警詢中供稱為鴻
    源投資吸金案分配款匯入之帳戶，印象當屬深刻，被告就該
    帳戶應不致置之不理，且所陳帳戶使用情況，與證人陳稱被
    告最後使用之時間，有長達數年之詫異，又被告明知家中遭
    竊，於報警處理時，對上開帳戶是否失竊，未加以注意，另
    證人盧麗霞為被告配偶，且於本案起訴後始到案，其證述內
    容與被告供述復有時間點之矛盾，是證人所陳，應屬迴護之
    詞等語，而認原審判決無罪不當云云；然查，被告無法確認
    上開帳戶置放保管之處，且其工作及居處復曾遭竊，是而於
    警詢中始供稱上開帳戶失竊遺失乙情，已如前述，再參以證
    人盧麗霞於原審審理時證稱伊於九十九年七月五日到案後，
    始要其女兒丁伊莎向被告拿取身分證件，再向被告說明上開
    兆豐商銀帳戶及第一銀行帳戶二本存摺已交付他人等語（見
    原審卷第六八頁），則被告應於九十九年七月五日之後方能
    確認上開帳戶之去向，是被告就上開帳戶使用情形，前後供
    述雖有所差異，亦難認被告係故為不實之辯解；再者，證人
    盧麗霞於原審九十九年十一月八日審理時，證稱上開被告申
    設之兆豐商銀帳戶及第一銀行帳戶之存摺，被告約於六年前
    交付予伊等語（見原審卷第六八頁反面），觀諸被告所申設
    之第一商銀帳號00000000000號帳戶，於九十四年二月一日
    交易後，迄證人所稱九十八年九月間將上開帳戶交付他人前
    期間，未有任何交易紀錄，此有第一商業銀行埔里分行一百
    年二月二十五日一埔里字第31號函附之顧客資料查詢單及交
    易明細在卷可憑（見本院卷第二三至二七頁），則證人盧麗
    霞於原審審理中證稱持有該第一商銀帳戶約六年乙情，應屬
    事實；至於上開兆豐商銀帳戶，被告曾於九十八年間換發存
    摺及申請金融卡，固與證人所稱持有之時間不符，然參酌被
    告於本院準備程序時陳稱上開帳戶因久未使用，就換發新存
    摺並註銷舊金融卡，申請新的金融卡，之後去看女兒時，可
    能順手放在其妻處等語（見本院卷第三五頁），則證人盧麗
    霞能否知悉被告曾換發上開兆豐商銀帳戶之存摺、金融卡，
    實不無疑問，證人盧麗霞證述持有該帳戶之時間縱與實際不
    符，亦難據此即謂證人證詞全屬虛偽，難以採信；從而檢察
    官上訴所指，無非均屬主觀推測之語，難以動搖本院既定之
    心證，是以其之上訴，核無理由，應予駁回。
六、本案公訴人所指之犯行既無法證明，則與移送併辦之臺灣臺
    中地方法院檢察署九十九年度偵緝字第一三八七號部分，即
    不具裁判上一罪關係，此部分自應退回由檢察官另為適法處
    理。
據上論結，應依刑事訴訟法第三百六十八條，判決如主文。
本案經檢察官徐松奎到庭執行職務。
中    華    民    國   100    年    5     月    25    日
            刑事第七庭    審判長法  官  林  榮  龍
                                法  官  黃  仁  松
                                法  官  王  義  閔
上列正本證明與原本無異。
不得上訴。
                                書記官  王  麗  珍
中    華    民    國   100    年    5     月    25    日